臺灣臺北地方法院刑事簡易判決　　　　　96年度簡字第2054號
聲　請　人　臺灣臺北地方法院檢察署檢察官
被　　　告　甲○○
上列被告因偽造文書案件，經檢察官聲請以簡易判決處刑（96年
度偵字第10850號），本院判決如下：
    主  文
甲○○行使偽造私文書，足生損害於公眾及他人，處有期徒刑
月，如易科罰金，以銀元佰元（即新台幣玖佰元）折算壹日，
緩刑貳年。偽造「陳朝峰」、「翁明華」之印章、署押、印文各
壹枚均沒收。
    事實及理由
一、犯罪事實：緣甲○○與謝鳳枝於民國71年間結婚，迄至92年
    間因生意失敗，經濟狀況不佳，復因與謝鳳枝個性不合，感
    情不睦，兩人時有爭吵，遂同意簽署離婚協議書，惟未覓得
    2名證人簽名見證，甲○○竟基於行使偽造私文書、使公務
    員登載不實事項於職務上所掌公文書之犯意，未經友人陳朝
    峰、翁明華同意或授權，於不詳時、地委託不知情之成年刻
    印人員盜刻「陳朝峰」、「翁明華」之印章各1枚，嗣於92
    年10月6日某時許，在台北市○○路494號所經營電器行內，
    接續偽以陳朝峰、翁明華名義，於其與不知情之謝鳳枝業已
    簽妥、用印完畢之離婚協議書私文書上之證人欄，偽簽「陳
    朝峰」、「翁明華」署名，並蓋用上開偽刻之「陳朝峰」、
    「翁明華」印章於其上，虛偽表示陳朝峰、翁明華同意擔任
    證人，親自見證甲○○與謝鳳枝2人確有離婚真意之旨。後
    於同年月20日持上開不實之離婚協議書，前往台北市政府信
    義區戶政事務所（址設：台北市○○路○段15號2樓）辦理離
    婚登記，致使不知情之戶政事務所承辦公務員將甲○○與謝
    鳳枝離婚業經證人陳朝峰、翁明華見證之不實事項，登載於
    職務上所掌管之戶籍資料公文書上，足生損害於戶政機關戶
    籍管理之正確性，以及陳朝峰、翁明華。嗣甲○○於96年3
    月16日具狀向台灣台北地方法院檢察署自首犯罪，表示願意
    接受裁判。案經甲○○自首，臺灣臺北地方法院檢察署檢察
    官偵查後聲請簡易判決處刑。
二、證據：
    (一)被告甲○○於檢察官偵查中之自白。
    (二)證人謝鳳枝、陳朝峰、翁明華之證詞。
    (三)偽簽陳朝峰、翁明華之名義，並蓋用上開偽造之陳朝峰、
      翁明華印章於證人欄上之離婚協議書（影本）、登載甲○
      ○與謝鳳枝業已離婚之戶籍謄本各1份。
    (四)登載證人陳朝峰、翁明華見證甲○○與謝鳳枝協議離婚之
      不實事項之離婚登記申請書（影本）1份。
三、新舊法比較部分：
    (一)查被告甲○○行為後，刑法及刑法施行法部分條文業經修
      正公布，並均於95年7月1日施行。修正後刑法第2條第1項
      之規定，係規範行為後法律變更所生新舊法律比較適用之
      準據法，於修正後刑法施行後，應適用修正後刑法第2條
      第1項規定之「從舊從輕」之原則為比較；修正後刑法第2
      條第2項，則為同條第1項之特別規定，於修正後刑法施行
      後，關於非拘束人身自由之保安處分，應依修正後刑法第
      2條第2項之規定，適用裁判時之法律。修正後刑法第2條
      第1項係採「從舊從輕」原則，適用最有利於行為人之法
      律。既曰法律，自較刑之範圍為廣；除法律有特別規定者
     （如修正後刑法第2條第2項非拘束人身自由之保安處分適
      用裁判時法，修正後刑法施行法第9條之3規定之情形），
      應依其規定；或事關執行之緩刑之宣告，或犯罪在刑法修
      正施行前，自首在刑法施行後之自首部分，或程序之規定
      （程序從新，如刑法第40條沒收宣告之程序規定），應適
      用裁判時之修正後刑法之規定外；依修正後刑法第2條第1
      項比較時，應就「罪、刑」有關之共犯、未遂犯、連續犯
      、牽連犯、結合犯以及累犯加重、自首減輕暨其他法定加
      減原因（如身分加減）與加減例等一切情形，綜其全部之
      結果而為比較後，予以整體適用，不能割裂而分別適用有
      利益之條文。關於易科罰金之折算標準、易服勞役之折算
      標準及期限等之修正，事涉行為人易刑折算標準金額之多
      寡，亦屬依修正後刑法第2條第1項所應比較適用法律之範
      圍（以上參考最高法院95年5月23日刑事庭第8次會議決議
      及最高法院24年上字第4634 號、24年上字第5292號、27
      年上字第2615號判例）。茲首就與本案有關且於為刑之宣
      告前須先行及連帶確定應如何適用之法律修正情形列述如
      下：
      (1)修正前刑法第33條第5款規定「罰金：（銀元）一元以
        上。」，復依罰金罰鍰提高標準條例第1條前段規定提
        高為10倍，折算新台幣為30元；修正後刑法第33條第5
        款規定「罰金：新臺幣一千元以上，以百元計算之。」
        ；次查，刑法分則各條文所定之罰金刑，其幣別原為「
        銀元」，又倘非屬72年6月26日至94年1月7日間新增或
        修正之條文，所定罰金數額並依罰金罰鍰提高標準條例
        第1條前段規定提高為10倍，惟依95年6月14日修正公布
        、同年7月1日施行之中華民國刑法施行法第1條之1：「
        中華民國九十四年一月七日刑法修正施行後，刑法分則
        編所定罰金之貨幣單位為新臺幣。九十四年一月七日刑
        法修正時，刑法分則編未修正之條文定有罰金者，自九
        十四年一月七日刑法修正施行後，就其所定數額提高為
        三十倍。但七十二年六月二十六日至九十四年一月七日
        新增或修正之條文，就其所定數額提高為三倍。」，現
        行刑法中，有關於罰金刑之計算單位及其最低度刑之規
        定已有修正，自屬法律變更。
      (2)修正前刑法第55條規定「犯一罪而其方法或結果行為犯
        他罪名者，從一重處斷。」，此即學理上所稱之「牽連
        犯」，然修正後已將之刪除，即改採一罪一罰之原則。
      (3)有關罰金刑之加減例，修正前刑法第68條規定「拘役或
        罰金加減者，僅加減其最高度」，修正後刑法第67條則
        規定「有期徒刑或罰金加減者，其最高度及最低度同加
        減之」，並刪除第68條有關罰金刑加減之規定，進言之
        ，經修正後，罰金之最低度刑亦在加減之列。
      (4)就本案被告於92年10月間所為之刑法第210條、第216條
        行使偽造私文書罪、第214條使公務員登載不實罪等犯
        行，其中刑法第214條之法定刑為3年以下有期徒刑、拘
        役或（銀元）500元以下罰金，且於制定後未經修正，
        是依行為時法，罰金係以銀元為貨幣單位，經比例換算
        為新台幣，並依罰金罰鍰提高標準條例第1條前段規定
        提高為10倍，罰金最高額為新台幣15000元，最低度則
        為新台幣30元；而就被告上開行使偽造特種文書、使公
        務員登載不實等行為，具有方法、目的之牽連犯關係，
        應從一重之行使偽造私文書罪處斷，據此，被告上開所
        為，最重得宣告有期徒刑5年之刑度。惟如依裁判時之
        法律規定，依修正後刑法施行法第1條之1第1項、第2項
        前段規定，罰金刑之貨幣單位為新台幣，並就所定數額
        提高為30倍（亦即就刑法第214條規定之法定罰金刑為
        新台幣15000元），是就法定罰金刑最高度部分固無變
        更，然最低度部分，則提高為新台幣1000元以上且以百
        元計算，其所為行使偽造特種文書、使公務員登載不實
        等行為，皆應分別論罪，因之，所宣告之刑最重可判處
        有期徒刑5年、3年而後再併合處罰。準此，經綜合比較
        修正前、後之罪、刑相關規定予以比較，修正後之規定
        顯非較修正前之規定對被告有利，依現行即修正後刑法
        第2條第1項前段規定，此部分自應整體適用修正前刑法
        之有關規定，合先敘明。
      (5)關於刑法第62條自首之規定，亦有所修正（原規定「對
        於未發覺之罪自首而受裁判者，減輕其刑。但有特別規
        定者，依其規定。」，後修正為「對於未發覺之罪自首
        而受裁判者，得減輕其刑。但有特別規定者，依其規定
        。」），惟因自首之性質無關可罰性之判斷或法律效果
        之形成，故其變更應非以行為時為判斷基準，而應依「
        自首時」作為判斷之基準，而本件被告自首之時間在新
        修正刑法生效後，應逕行適用新法，不生新舊法比較問
        題，特予敘明。
      (6)至於刑法第38條有關沒收之規定亦經修正，惟沒收為從
        刑，如前述，從刑附屬於主刑，除法律有特別規定者外
        ，依主刑所適用之法律，本件主刑部分即宣告刑所據以
        決定之罪、刑法律既適用修正前之舊法，沒收部分自應
        從之，而毋須依修正後刑法第2條第1項規定為利、弊之
        比較，附此說明。
四、論罪科刑部分：
    (一)按離婚協議書乃是夫妻雙方表示欲終止將來彼此間婚姻之
      身分與財產之權利義務關係之意思表示；又按兩願離婚應
      以書面為之，有2人以上證人之簽名，並應向戶政機關為
      離婚之登記，民法第1050條定有明文。又按離婚應以當事
      人之雙方為申請人，為離婚之登記，登記之際並應提出證
      明文件與戶政機關查驗後，戶政機關即應予以登載，此觀
      諸戶籍法第17條、第36條，戶籍法施行法第13 條第2項、
      第17條規定自明，是關於離婚之戶籍登記，戶籍機關當僅
      有形式審查權而無實質審查權。
    (二)查被告甲○○明知陳朝峰、翁明華均未在場或見證其與謝
      鳳枝協議離婚之事實，竟於離婚協議書證人欄內偽簽「陳
      朝峰」、「翁明華」署押並蓋用前揭偽造之印章，虛偽表
      示由陳朝峰、翁明華2人在場見證，隨後持往台北市政府
      信義區戶政事務所，申請辦理離婚登記，使該戶政事務所
      不知情之成年戶籍員（即公務員）陷於錯誤，而將陳朝峰
      、翁明華見證本件離婚協議之不實事項，登載於該戶籍員
      職務上所掌之公文書上，足以生損害於見證人陳朝峰、翁
      明華及戶政事務所對於婚姻業務管理之正確性。是核被告
      所為，係犯刑法第216條、第210條之行使偽造私文書罪，
      同法第214條之之明知為不實之事項，而使公務員登載於
      職務上所掌之公文書罪。被告偽造印章部分，係利用不知
      情之不詳姓名之刻印店人員所為，為間接正犯。被告上開
      偽造印章行為，為其上開偽造印文之前階段行為，而其上
      開偽造印文、署押之行為，為偽造私文書之部分行為，而
      其上開偽造私文書之低度行為，又為行使偽造私文書之高
      度行為所吸收，均不另論罪。而被告所犯上開行使偽造私
      文書、使公務員登載不實二罪間，有方法、目的之牽連關
      係，應依修正前刑法第55條之規定，從一重之行使偽造私
      文書罪處斷。另被告於有權偵查犯罪機關發覺犯罪前，即
      主動向臺灣臺北地方法院檢察署表示自首及願受裁判之意
      ，有相關自首陳報狀在卷可據，並接受本院之審理，已符
      合修正後刑法第62條前段自首規定之要件，依該規定減輕
      其刑。爰審酌被告犯罪動機、目的、所受之刺激、手段、
      品行、智識程度、所生危害、被害人翁明華、陳朝峰均未
      表示追究及犯後自首態度良好等一切情狀，量處如主文所
      示之刑。
    (三)次按被告行為後，刑法有關易科罰金之規定亦經修正，修
      正前刑法第41條第1項前段規定：「犯最重本刑為五年以
      下有期徒刑以下之刑之罪，而受六個月以下有期徒刑或拘
      役之宣告，因身體、教育、職業、家庭之關係或其他正當
      事由，執行顯有困難者，得以一元以上三元以下折算一日
      ，易科罰金。」，此折算標準並應適用修正前罰金罰鍰提
      高標準條例第2條規定，就其原定數額提高為一百倍折算
      一日，亦即被告行為時之易科罰金折算標準，應以銀元
      100 元以上300元以下之數額折算1日，經換算為新臺幣，
      則應以新臺幣300元以上900元以下折算1日。惟95年7月1
      日施行之刑法第41條第1項前段規定：「犯最重本刑為五
      年以下有期徒刑以下之刑之罪，而受六個月以下有期徒刑
      或拘役之宣告者，得以新臺幣一千元、二千元或三千元折
      算一日，易科罰金」，於同日並廢除罰金罰鍰提高標準條
      例第2條之規定，亦即係以新台幣1000元、2000元或3000
      元折算1日，是經比較新舊法結果，就有關易科罰金折算
      標準規定，修正後之規定顯非較有利於行為人，應依修正
      後刑法第2條第1項前段規定，適用行為時法，爰依修正前
      刑法第41條第1項前段、修正前罰金罰鍰提高標準條例第2
      條規定，併諭知對被告所宣告之刑易科罰金之折算標準。
    (四)末以，本件被告前未曾因故意犯罪受有期徒刑以上刑之宣
      告，此有臺灣高等法院被告前案紀錄表1份存卷可考，而
      按刑法第74條原規定：「受二年以下有期徒刑、拘役或罰
      金之宣告，而有左（下）列情形之一，認為以暫不執行為
      適當者，得宣告二年以上五年以下之緩刑，其期間自裁判
      確定之日起算：一、未曾受有期徒刑以上刑之宣告者。二
      、前受有期徒刑以上刑之宣告，執行完畢或赦免後，五年
      以內未曾受有期徒刑以上刑之宣告者」；修正後刑法第74
      條就有關緩刑宣告之要件，改為「未曾因故意犯罪受有期
      徒刑以上刑之宣告者」、「前因故意犯罪受有期徒刑以上
      刑之宣告，執行完畢或赦免後，五年以內未曾因故意犯罪
      受有期徒刑以上刑之宣告者」，亦即將影響緩刑宣告之前
      案，限縮以故意犯罪為限，且增列第74條第2、3、4項關
      於酌命犯罪行為人應遵守之事項，所命之事項應附記於判
      決書內，其中金錢給付並得為民事強制執行名義，同法條
      第5項則增訂緩刑之效力不及於從刑及保安處分之宣告。
      然此非行為可罰性之法律規範變更問題，事關執行事項，
      則行為人是否合於緩刑要件，宣告緩刑是否適當，自應適
      用裁判時法（最高法院95年5月23日刑事庭第8次會議決議
      參照），故應適用修正後刑法第74條之規定，而無刑法第
      2條第1項之適用，並予敘明。本院審酌被告因思慮不周致
      犯本罪，犯後坦承犯行，頗具悔悟，被告經此教訓，應當
      知所惕勉而無再犯之虞，並依修正後刑法第74條第1項第1
      款規定，宣告緩刑2年，用啟自新。
    (五)至於未扣案偽造之「陳朝峰」、「翁明華」印章各1枚及
      偽造之離婚協議書上偽造之「陳朝峰」、「翁明華」簽名
      及印文各1枚，分別係偽造之印章、印文與署押，均應依
      刑法第219條規定，不問屬於犯人與否宣告沒收。又上開
      不實內容之離婚協議書。未扣案之離婚協議書原本、離婚
      登記申請書，已行使交付予戶政機關，非被告所有，上開
      不實登載之公文書為戶政機關所有，亦非被告所有，均不
      得宣告沒收。
五、據上論斷，應依刑事訴訟法第449條第1項前段、第3項、第
    450 條第1項，修正後刑法第2條第1項前段、但書、第62條
    、第74條第1項第1款，刑法第216條、第210條、第214條、
    第219條，修正前刑法第55條、第41條第1項前段，刑法施行
    法第1條之1第1項、第2項前段，修正前罰金罰鍰提高標準條
    例第二條，現行法規所定貨幣單位折算新臺幣條例第2條，
    逕以簡易判決處如主文所示之刑。
六、如不服本判決，應於判決送達後10日內，向本院提出上訴狀
    （應附繕本），上訴於本院合議庭。
中　　華　　民　　國　　96　　年　　7 　　月　　5 　　日
                     臺灣臺北地方法院刑事第五庭
                            法　官　何俏美
上正本證明與原本無異。
                            書記官   林曉郁
中　　華　　民　　國　　96　　年　　7 　　月　　5 　　日
附錄論罪科刑條文
刑法第二百十條：
偽造、變造私文書，足以生損害於公眾或他人者，處五年以下有
期徒刑。
刑法第二百十四條：
明知為不實之事項，而使公務員登載於職務上所掌之公文書，足
以生損害於公眾或他人者，處三年以下有期徒刑、拘役或五百元
以下罰金。
刑法第二百十六條：
行使第二百十條至第二百十五條之文書者，依偽造、變造文書或
登載不實事項或使登載不實事項之規定處斷。
